---
title: "Analiza možnih povezav med geografsko širino in indikatorji razvoja"
author: "Bor Rotar"
output:
  html_document: default
  pdf_document:
    includes:
      in_header: lib/styles.sty
    latex_engine: xelatex
---

```{r setup, echo=FALSE, results='hide', message=FALSE}
# Če želimo nastaviti pisave v PDF-ju, odkomentiramo
# in sledimo navodilom v programu.
#source("fontconfig.r", encoding = "UTF-8")

# Uvoz vseh potrebnih knjižnic
source("lib/libraries.r", encoding = "UTF-8")
```

# Izbira teme

V projektu bom analiziral in združil podatke o indikatorjih razvoja posameznih držav ZN, in iskal možne povezave z naravoslovnimi podatki(oddaljenost od ekvatorja, povprečna temperatura), poskušal bom določiti kateri indikatorji so v skladu s teorijo, da se razvojna stopnja povečuje z oddaljenostjo od ekvatorja in katere države izstopajo. 


Za naravoslovne podtake bom uporabil vikipedijo in global data bank, za indikatorje razvoja pa data.un.org (podatkovna baza ZN).
Ker pri nekaterih državah ni podatkov za vsako leto, bom pri vseh upošteval podatke za zadnje leto, ki je na voljo. Po potrebi bom dodal še kakšne bolj zanimive indikatorje razvoja.

Za indikatorje razvoja bom upošteval:

* BDP per capita
* pričakovana starost
* število let šolanja
* število umorov
 ...

***

# Obdelava, uvoz in čiščenje podatkov

```{r uvoz, echo=FALSE, message=FALSE}
source("uvoz/uvoz.r", encoding = "UTF-8")
```

Uvozil sem podatke o geografski širini (oblika CSV), o umorih z Wikipedije + celinami(oblika html), o HDI indeksu in komponentah (oblika xls). Pri podatkih sem pobrisal nepotrebne stolpce in vrstice.S funkcijo parse_number sem še poskrbel, da se vsi številski podatkidejansko številke.

Pri vseh treh razpredelnicah sem preimenovak države tako, da se vsa imena ujemajo, ter jih po imenu držav združil v eno večjo razpredelnico("skupaj") oblike *tidy data*. Spremenil sem še nekatera imena držav, za kasnejšo vizualizacijo z zemljevidom.

oblika razpredelice:(stolpci)

* 1.HDI rank - rangiranje vseh držav ZN
* 2.Country - imena držav
* 3.HDI value 2014
* 4.Life expectancy years - pričakovana življenska doba
* 5.Expected years of schooling
* 6.Mean years of schooling
* 7.GNI per capita
* 8.GNI pc rank - HDI rank
* 9.kratica (države)
* 10.latitude - Geografska širina države
* 11.rate - Število umorov na 100000 prebivalcec
* 12.count - Dejansko število umorov
* 13.region - celina
* 14.subregion - west/central/east... celine


***

# Analiza in vizualizacija podatkov

```{r vizualizacija, echo=FALSE, message=FALSE, warning=FALSE}
source("vizualizacija/vizualizacija.r", encoding = "UTF-8")
```

## Pregled podatkov

Najprej si oglejmo povprečno geografsko širino(GŠ). Kakor vidimo imamo podatke za vse države razen Južni Sudan in Somaliland, ki sta novo-nastali državi. Poleg tega povprečna širina ne vključuje raznih otočij, ki jih imajo nekatere države.

```{r map1, echo=FALSE, message=FALSE, warning=FALSE}
print(map1)
```

Nekateri viri so poleg podatkov za države vsebovali tudi podatke za posamezna ombočja teh držav, večinoma otočja,ki sem jih tudi vključil v tabelo, ker so se nekateri podatki nanašali prav na ta.

```{r graf.Drz, echo=FALSE, message=FALSE, warning=FALSE}
print(graf.Drz)
```

Stolpec NA vključuje vsa območja, ki niso države.

## HDI indeks

Človeški razvojni indeks upošteva razne vidike kvalitete življenja ter BDP, predstavljen je s številom me 0 in 1, kjer 1 pomeni 'popolna država',ki je vseh kriterjih dosegla najboljšo vrednost.

```{r graf.hdi1, echo=FALSE, message=FALSE, warning=FALSE}
print(graf.hdi1)
```

HDI rank pa nam pove uvrščenost države v svetu.

```{r graf.hdi2, echo=FALSE, message=FALSE, warning=FALSE}
print(graf.hdi2)
```

##Analiza podatkov

Glavni cilj je iskanje spremenljivke, kjer je razpršenost najmanjša.

```{r graf.mrate, echo=FALSE, message=FALSE, warning=FALSE}
print(graf.mrate)
```

Opazimo 2 trenda, število umorov hitreje pada proti severu in večja razpršenost se pojavi proti jugu.(na grafu manjka El Salvador kjer je mrate 108)


```{r graf.mrate.region, echo=FALSE, message=FALSE, warning=FALSE}
print(graf.mrate.region)
```

Oglejmo si še posebej za Evropo 

```{r graf.mrate.evropa, echo=FALSE, message=FALSE, warning=FALSE}
print(graf.mrate.evropa)
```

Iz grafov bi lahko rekli, da je idealna GŠ za najmanj umorov med 40 in 55 SGŠ.


```{r graf.hdirank, echo=FALSE, message=FALSE, warning=FALSE}
print(graf.hdirank)
```

Pri skupnem HDI ranku je razpršenonst še vedno večja, lahko le povemo, da se z bližanjem severu hitreje izboljšuje.

```{r graf.starost, echo=FALSE, message=FALSE, warning=FALSE}
print(graf.starost)
```

Iz grafa razberemo, da se proti severu pričakovana starost veča, razpršenost je še vedno prevelika.


```{r graf.psola, echo=FALSE, message=FALSE, warning=FALSE}
print(graf.psola)
```

Ta graf že bolje potrjuje hipotezo, da se z odaljenostjo od specifične GŠ kvaliteta življenja izboljšuje, v tem primeru je ta 15 stopinj SGŠ.

```{r graf.dsola, echo=FALSE, message=FALSE, warning=FALSE}
print(graf.dsola)
```

Vidimo, da je dejanska dolžina šolanja za 2-5 let manjša od dejanske, je pa bolj razpršena.

```{r graf.dsola.evropa, echo=FALSE, message=FALSE, warning=FALSE}
print(graf.dsola.evropa)
```

Če pogledamo le Evropo, vidimo da so države zelo blizu neke krivulje, torej idealna GŠ za šolanje je po hipotezi okoli 56 SGŠ.



***



```{r shiny, echo = FALSE}
shinyAppDir("shiny", options=list(width="100%", height=600))
```
