---
title: "Analiza možnih povezav med geografsko širino in indikatorji razvoja"
author: "Bor Rotar"
output:
  html_document: default
  pdf_document:
    includes:
      in_header: lib/styles.sty
    latex_engine: xelatex
runtime: shiny
---

```{r setup, echo=FALSE, results='hide', message=FALSE}
# Če želimo nastaviti pisave v PDF-ju, odkomentiramo
# in sledimo navodilom v programu.
#source("fontconfig.r", encoding = "UTF-8")

# Uvoz vseh potrebnih knjižnic
source("lib/libraries.r", encoding = "UTF-8")
```

# Izbira teme

V projektu bom analiziral in združil podatke o indikatorjih razvoja posameznih držav ZN in iskal možne povezave z naravoslovnimi podatki (oddaljenost od ekvatorja, povprečna temperatura), poskušal bom določiti kateri indikatorji so v skladu s teorijo, da se razvojna stopnja povečuje z oddaljenostjo od ekvatorja, in katere države izstopajo. 


Za naravoslovne podtake bom uporabil vikipedijo in global data bank, za indikatorje razvoja pa data.un.org (podatkovna baza ZN).
Ker pri nekaterih državah ni podatkov za vsako leto, bom pri vseh upošteval podatke za zadnje leto, ki je na voljo. Po potrebi bom dodal še kakšne bolj zanimive indikatorje razvoja.

Za indikatorje razvoja bom upošteval:

* BDP per capita
* pričakovana starost
* število let šolanja
* število umorov
 ...

***

# Obdelava, uvoz in čiščenje podatkov

```{r uvoz, echo=FALSE, message=FALSE}
source("uvoz/uvoz.r", encoding = "UTF-8")
```

Uvozil sem podatke o geografski širini (oblika CSV), o umorih z Wikipedije (oblika html, vključuje tudi regije), o HDI indeksu in komponentah (oblika xls). Pri podatkih sem pobrisal nepotrebne stolpce in vrstice. S funkcijo parse_number sem še poskrbel, da se vsi številski podatki dejansko številke.

Pri vseh treh razpredelnicah sem preimenoval države tako, da se vsa imena ujemajo, ter jih po imenu držav združil v eno večjo razpredelnico ("skupaj") oblike *tidy data*. Spremenil sem še nekatera imena držav za kasnejšo vizualizacijo z zemljevidom.

Oblika razpredelice: (stolpci)

* 1.HDI rank - rangiranje vseh držav ZN
* 2.Country - imena držav
* 3.HDI value 2014
* 4.Life expectancy years - pričakovana življenska doba
* 5.Expected years of schooling
* 6.Mean years of schooling
* 7.GNI per capita
* 8.GNI pc rank - HDI rank
* 9.kratica (države)
* 10.latitude - Geografska širina države
* 11.rate - Število umorov na 100000 prebivalcec
* 12.count - Dejansko število umorov
* 13.region - celina
* 14.subregion - west/central/east... celine


***

# Analiza in vizualizacija podatkov

```{r vizualizacija, echo=FALSE, message=FALSE, warning=FALSE}
source("vizualizacija/vizualizacija.r", encoding = "UTF-8")
```

## Pregled podatkov

Najprej si oglejmo povprečno geografsko širino (GŠ). Kakor vidimo imamo podatke za vse države razen Južni Sudan in Somaliland, ki sta novo-nastali državi. Poleg tega povprečna širina ne vključuje raznih otočij, ki jih imajo nekatere države.

```{r map1, echo=FALSE, message=FALSE, warning=FALSE}
print(map1)
```

Nekateri viri so poleg podatkov za države vsebovali tudi podatke za posamezna ombočja teh držav, večinoma otočja,ki sem jih tudi vključil v tabelo, ker so se nekateri podatki nanašali prav na ta.

Nekatere indikatorje bomo preverili še za posamezune regije (celine), ki imajo podobno skupno število držav, razen Oceanije.

```{r graf.Drz, echo=FALSE, message=FALSE, warning=FALSE}
print(graf.Drz)
```



## HDI indeks

Človeški razvojni indeks upošteva razne vidike kvalitete življenja ter BDP, predstavljen je s številom med 0 in 1, kjer 1 pomeni 'popolna država', ki je v vseh kriterijih dosegla najboljšo vrednost.

```{r graf.hdi1, echo=FALSE, message=FALSE, warning=FALSE}
print(graf.hdi1)
```

HDI rank pa nam pove uvrščenost države v svetu.

```{r graf.hdi2, echo=FALSE, message=FALSE, warning=FALSE}
print(graf.hdi2)
```

## Analiza podatkov

Glavni cilj je iskanje spremenljivke, kjer je razpršenost najmanjša.

Najprej si poglejmo relativno število umorov.

```{r graf.mrate, echo=FALSE, message=FALSE, warning=FALSE}
print(graf.mrate)
```

Opazimo 2 trenda, število umorov hitreje pada proti severu in večja razpršenost se pojavi proti jugu (na grafu manjka El Salvador kjer je mrate 108).

Oglejmo si še razporejenost glede na regije:

```{r graf.mrate.region, echo=FALSE, message=FALSE, warning=FALSE}
print(graf.mrate.region)
```

Zanimivi sta predvsem Evropa, ki je strnjena in Ameriki, ki sta zelo razpršeni.

Oglejmo si še posebej za Evropo:

```{r graf.mrate.evropa, echo=FALSE, message=FALSE, warning=FALSE}
print(graf.mrate.evropa)
```

Opazimo, da najmanjše države (San Marino, Monako, Liechtenstein) nimajo umorov in da se proti skrajnemu severu število veča.
Iz grafov bi lahko rekli, da je idealna GŠ za najmanj umorov med 40 in 55 SGŠ.

Oglejmo si še za Ameriki:

```{r graf.mrate.amerika, echo=FALSE, message=FALSE, warning=FALSE}
print(graf.mrate.amerika)
```

Vidimo, da je okoli 10 stopinj SGŠ številka največja in se hitro niža proti robom. Razlaga je predvsem v tem, da so tam območja kjer na veliko gojijo koko ter Panamski prekop je glavna prometnica za trg ilegalnih narkotikov v Severno Ameriko, tam zato uspevajo mnogi karteli, kar povečuje korupcijo, kriminal in s tem število umorov.


```{r graf.hdirank, echo=FALSE, message=FALSE, warning=FALSE}
print(graf.hdirank)
```

Pri skupnem HDI ranku je razpršenonst še vedno večja, lahko le povemo, da se z bližanjem severu hitreje izboljšuje.

```{r graf.starost, echo=FALSE, message=FALSE, warning=FALSE}
print(graf.starost)
```

Iz grafa razberemo, da se proti severu pričakovana starost veča, razpršenost je še vedno prevelika.


```{r graf.psola, echo=FALSE, message=FALSE, warning=FALSE}
print(graf.psola)
```

Ta graf že bolje potrjuje hipotezo, da se z odaljenostjo od specifične GŠ kvaliteta življenja izboljšuje, v tem primeru je ta 15 stopinj SGŠ.

Če si bolj podrobno pogledamo Afriko:

```{r graf.psola.afrika, echo=FALSE, message=FALSE, warning=FALSE}
print(graf.psola.afrika)
```

Najkrajša dolžina šolanja je blizu 4 let in se proti severu veča hitreje kot proti jugu. Najslabše je torej pri 14 stopinj SGŠ. To je pas imenovan Sahel, ki je znan po največji revščini, ker se nahajo tik ob Sahari, ki se širi proti jugu. Torej morajo zaradi slabih naravnih pogojev otroci pomagati staršem in posledično ni možna potreba po daljšem šolanju.


```{r graf.dsola, echo=FALSE, message=FALSE, warning=FALSE}
print(graf.dsola)
```

Vidimo, da je dejanska dolžina šolanja za 2-5 let manjša od pričakovane, je pa bolj razpršena.

```{r graf.dsola.evropa, echo=FALSE, message=FALSE, warning=FALSE}
print(graf.dsola.evropa)
```

Če pogledamo le Evropo, vidimo da so države zelo blizu neke krivulje, torej idealna GŠ za šolanje je po hipotezi okoli 56 SGŠ.

V splošnem torej vedno obstaja neka centralna GŠ, ki ni vedno ekvator, od koder se proti severu in jugu situacija do neke mere v povprečju izboljšuje. 


***



```{r shiny, echo = FALSE}
shinyAppDir("shiny", options=list(width="100%", height=600))
```
